【裁判字號】    92,上重更(一),21
【裁判日期】    921230
【裁判案由】    殺人
【裁判全文】
臺灣高等法院刑事判決                      九十二年度上重更（一）字第二一號
    上  訴  人
    即  被  告  甲○○
    選任辯護人  李勝雄律師
右上訴人因殺人等案件，不服臺灣臺北地方法院九十一年度重訴字第三號，中華民國
九十一年九月三日第一審判決（起訴案號：臺灣臺北地方法院檢察署九十年度偵字第
一九八三五、二０八六０號，移送原審法院併辦案號：臺灣臺北地方法院檢察署九十
一年度偵字第三九三０號）提起上訴，判決後，經最高法院撤銷發回更審，本院判決
如左：
    主  文
原判決關於殺人及定執行刑部分均撤銷。
甲○○殺人，處無期徒刑，褫奪公權終身，附表編號一、二、四所示之物沒收。又殺
人，處無期徒刑，褫奪公權終身，附表編號一、二、四所示之物沒收，應執行無期徒
刑，褫奪公權終身，附表編號一、二、四所示之物均沒收。
    事  實
一、甲○○係退役士官，於服役期間長期管理槍枝，對於槍枝有濃厚之興趣，遂欲取
    得槍枝、子彈作為紀念保存，乃未經許可，於民國八十八年十二月下旬某日，以
    新臺幣（下同）三十萬元之代價，向林斯農購買制式九０手槍一枝、子彈五十顆
    ，然經交付價金後，甲○○僅取得具有殺傷力如附表編號一所示之義大利製０．
    三八口徑之制式半自動手槍一枝（含彈匣二個）、可供０．三八口徑手槍使用具
    有殺傷力如附表編號二附註(一)(二)(三)所示其中之制式子彈十四顆；嗣經甲○○不斷
    索討，林斯農復於八十九年夏季某日，交付具有殺傷力如附表編號二附註(一)(二)(三)
    所示其餘之制式子彈四顆、如附表編號三所示之改造土造子彈二顆與甲○○（甲
    ○○未經許可，無故持有槍彈部分，經本院判處罪刑後，最高法院駁回甲○○之
    上訴，已經確定）。甲○○無故持有前述槍彈後，即將之放置臺北市○○區○○
    街十巷二號八樓（頂樓加蓋）之房間內。
二、甲○○於八十八年十一月一日將臺北市○○區○○街十巷二號七樓房屋，委託力
    霸房屋仲介股份有限公司（以下簡稱力霸房屋）之加盟商永盛不動產投資顧問股
    份有限公司之副理郭雪英銷售，嗣因成交售價過低，甲○○懷疑買方仲介人即力
    霸房屋經理黃良康從中賺取價差、違約抽取佣金，買賣雙方遂生嫌隙、訴訟，經
    此長期糾紛壓力，甲○○經常感覺黃良康派黑道人士跟蹤、恐嚇之妄想，終致甲
    ○○情緒衝動控制、現實感、判斷能力下降於一般常人之下，於精神耗弱之情形
    下，萌生殺害黃良康之犯意，而以解決房屋點交、尾款交付為由，與黃良康、郭
    雪英及買受人林錦珠四人約定於九十年九月三十日下午在前揭延吉街住處會面談
    判。甲○○並於當日約定見面前，先自上址八樓（頂樓加蓋）房間內取出如附表
    編號一之手槍及附表編號二附註(一)、(二)之子彈暨其先前所購買如附表編號四所示
    之美軍一百週年紀念刀一把（非屬槍砲彈藥刀械管制條例所管制之刀械，以下簡
    稱紀念刀）預作準備，迨同日下午三時五十分許，在上址七樓與黃良康、郭雪英
    、林錦珠等人會面後，果因房屋仲介佣金事，再與黃良康發生激烈爭執，進而互
    相拉扯，甲○○即取出預藏之手槍欲行攻擊、然子彈未及上膛、拉開保險之際，
    即為黃良康發現並上前徒手搶奪，拉扯之際碰觸滑套致子彈一顆彈落於地（如附
    表編號二附註(二)所示），甲○○見手槍未能發生作用，明知上開紀念刀刀鋒銳利
    ，揮刺人體頭部、肺部、胸部等要害處，將導致他人死亡，仍接續前揭殺人之犯
    意，決意猛力揮刀，朝黃良康頭部、胸部等處亂砍，致黃良康受有左頸七公分
    （刀尖朝內），由左往右，上往下，後往前，切斷氣管，深約六公分；左前胸
    三點八公分（刀尖朝內），由右往左，上往下，前往後，刺斷第二肋骨及左上肺
    尖，深十二公分；右前胸三點八公分（刀尖朝內），由右往左，上往下，前往
    後，刺斷第二肋骨及右上肺尖，深十四公分；右下肋四公分，刀尖朝外，由左
    往右，上往下，前往後，順皮下深約九公分至右；右上肩部五公分皮瓣割創；
    右肩胛部五公分表淺割創；左肩胛部內部表淺割創五點五公分；右臀部外
    側三點三公分皮下刺創；右大腿外側三點五公分皮下刺創，另左手腕內側四公
    分、右前臂外側三公分之防禦性割創及兩側膝蓋擦傷等傷害，待黃良康倒地無法
    為任何反應後始行罷手離去，黃良康則因多發性銳器割刺創造成兩側血氣胸出血
    性休克當場不治死亡。經警於同日下午五時至十時至現場勘查，並扣得如附表編
    號二附註(二)所示之子彈一顆。
三、甲○○於殺害黃良康後，深知檢警將循線查緝，為使逃亡順利，勢必需要武器防
    身，除前開槍彈、紀念刀外，思及林斯農尚積欠三十發子彈，遂起索討之意，並
    即攜帶上開附表編號一之手槍、編號二附註(一)之子彈及附表編號四之紀念刀，攔
    車前往林斯農位於桃園縣桃園市○○○路二十號住處，同日即九十年九月三十日
    下午七時三十分許抵達，於與林斯農談及交付剩餘子彈事時，因林斯農惡言相向
    、執意不給，甲○○心有不甘，認已無退路，在受妄想症狀影響，其時之精神狀
    態處於妄想狀態，情緒反應受妄想狀態影響，且對林斯農之言行產生過度情緒反
    應，而對於外界事務之判斷能力，較普通人之平均程度顯然減退之精神耗弱之情
    形下，另起殺人之犯意，明知隨身攜帶之前開紀念刀，鋒利異常，揮砍能奪人性
    命，仍持刀，於林斯農未及防備下，朝林斯農胸部、頸部、頭部戳砍，致林斯農
    受有左上前胸共四處，長約三公分及二點五公分之刺創，其中位於左鎖骨刺創
    由左往右，上往下，前往後，深及左上肺葉約十二公分；胸內側刺創由左往右，
    上往下，前往後深及左上肺葉。右前胸近中線刺創長五公分，由左往右，上往
    下，前往後，切斷第三肋骨（右），深及右上肺葉，深約十公分。右側乳頭內
    側小Ｔ形長三公分，由右往左，上往下，前往後，傷及右側第五肋骨，至右上肺
    葉深約十二公分。右上臂刺創長三公分，深及肌肉。右頸及前頸各一刀，長
    約二公分，深及肌肉，未傷氣管。右面頰刺創，長三公分，深及骨頭。右耳
    前一刀刺創（三公分），由左往右水平至頸椎。左側嘴角割痕六公分。上腹
    一刀深及腹部（由右往左，上往下，前往後），長三公分，深十公分，未見大量
    血跡，傷及大腸。右肩刺創長約五公分，穿透肩胛骨至胸腔。左膝上無出血
    刺創，五公分，深及肌肉（四公分）及右側前臂、左側前臂、肘窩、左大拇指左
    手食、中指前端之防禦性割創等傷害。直至林斯農無法反擊、倒地後方停手而離
    去，林斯農因頭、胸、腹部多發性前端雙刃後單面銳器刺割創而造成胸腔出血性
    休克當場不治死亡。
四、甲○○於犯案後即藏匿於不知情之友人陳俊傑（另經檢察官為不起訴處分）住處
    ，嗣於九十年十月二十一日下午六時許，在臺北縣永和市○○路一二二號之一、
    三樓之一為警循線查獲，並扣得如附表編號一、二附註(一)、三、四所示之物。
五、案經臺灣臺北地方法院檢察署檢察官檢察官相驗後自動檢舉、黃良康部分由臺北
    市政府警察局松山分局報請臺灣臺北地方法院檢察署檢察官、林斯農部分由桃園
    縣警察局桃園分局報請臺灣桃園地方法院檢察署檢察官呈請臺灣高等法院檢察署
    令轉臺灣臺北地方法院檢察署檢察官偵查起訴。
    理  由
一、上訴人即被告甲○○於警詢、偵查、原審、本院前審及本院審理時，均能針對問
    題內容情形詳細、順利回答，並能對自己之出生年月日、
    詳為陳述，尚難認其於本院調查、審理已達心神喪失或精神耗弱之階段，本院因
    認無停止審判之事由，合先敘明。
二、查被告為紀念、收藏用，而於前揭時、地以三十萬元之代價，向林斯農購買如附
    表編號一、二之附註(一)(二)(三)、三所示槍彈，而未經許可持有槍、彈之事實，經原
    審法院判處有期徒刑五年六月，嗣經本院前審及最高法院先後駁回被告上訴而確
    定，有原審法院九十一年度重訴字第三號、本院前審九十一年度上重訴字第三九
    號、最高法院九十二年度台上字第一七四三號判決書在卷可按，亦先敘明
三、事實欄二、所示之殺害被害人黃良康部分：
    (一)訊據被告甲○○就於前揭事實欄二所載之時地，因甲○○不滿黃良康賺取價差
      、違約抽取佣金而與黃良康發生爭執，進而拉扯後，甲○○掏出附表編號一之
      手槍及附表編號二附註(一)、(二)之子彈，但於拉扯間，子彈一顆彈落地上，甲○
      ○即持附表編號四所示之紀念刀殺死黃良康等事實固坦承不諱，然矢口否認有
      殺人之犯意，辯稱：黃良康向賣方殺價，以致房屋成交價過低，又與買方串通
      ，違反契約規定兩頭收取佣金，賺取差價，損及我之權利，還一方面用訴訟文
      攻、一方面找人來恐嚇，欺騙我又不承認，到現場後還先行言語挑釁、繼之出
      手打人，氣不過方會拿出預藏之槍械嚇唬黃良康，子彈沒有上膛、保險也有拉
      上，沒想到黃良康竟衝過來搶槍，當時拉扯很激烈，我怕槍被搶，對方會向我
      開槍，只好拿刀亂揮，出手係為自衛，無殺人之故意云云。
    (二)經查：
      1.被告於事實欄二所示之時地持刀揮砍黃良康之事實，除據被告於警詢、偵查
        、原審、本院前審及本院審理中供承不諱（見上開偵卷第一宗第九頁背面、
        第二宗第一八一、一八二頁、原審卷第一宗第二十頁、本院上重訴第三九號
        卷第一五七頁、本院九十二年四月二十九日筆錄）外，並經證人林錦珠、郭
        雪英於警詢、檢察官偵查及原審調查時證述明確（見上開偵查卷第一宗第二
        十一頁背面、第二十二頁背面、第二宗第二０一頁背面至第二０三頁、原審
        卷第一宗第一四五、一四六頁），且有扣案如附表編號一、二附註(一)(二)、四
        所示之槍彈、紀念刀可資佐證。又扣案被告所著長褲、鞋子上之血跡，經送
        內政部警政署刑事警察局作ＤＮＡ鑑定結果，認與黃良康ＤＮＡ—ＳＴＲ型
        別相同，亦有該局九十年十一月二十二日（九十）刑醫字第一九六四０七號
        鑑驗書（見上開偵查卷第二宗第二二四頁）。而扣案附表編號四之紀念刀經
        分、開鋒十六‧二公分、刀背開鋒五公分為過半對稱，刀柄長十二‧五公分
        等情，有該局九十年十二月十一日北市警保字第九０三四三一一八００號函
        在卷可稽（見上開偵查卷第二宗第二六一頁），核與黃良康身上刀傷所用刀
        型相符。此外另有力霸房屋委託銷售契約書在卷可參（見上開偵查卷第二宗
        第二五０頁）、臺北市政府警察局刑事鑑識中心黃良康命案現場勘查報告、
        命案現場圖、採證之血跡樣本、現場照片足資相佐（見上開偵查卷第二宗第
        七頁至第一七三頁）。
      2.其次，黃良康因被告以紀念刀揮砍結果，造成身體受有如事實欄第二點所示
        之傷害，並因受有事實欄第二點所載至之多發性銳器割刺創造成兩側血
        氣胸出血性休克死亡等情，亦據臺灣臺北地方法院檢察署檢察官督同法醫師
        相驗及解剖屍體屬實，並製有勘驗筆錄、相驗屍體證明書、驗斷書、法務部
        法醫研究所法醫所醫鑑字第一二七六號鑑定書在卷可參（見九十年度相字
        第六九六號卷第三三頁至第四十頁）。是被告持上開紀念刀殺死被害人黃良
        康乙節堪以認定。
    (三)被告雖辯稱：黃良康先衝過來要打我，我才拿槍嚇阻，且我身上有帶槍，若有
      殺人意思，應會直接使用槍而不用刀，所以當時係自衛，為正當防衛，並無殺
      人之故意云云。
      1.惟按頸部、胸部為支撐人體呼吸、心跳等重要臟器部位，屬人體之要害所在
        ，甚為脆弱；而以黃良康受傷之部位及傷勢分析：(1)左頸之傷害長達七公分
        、深入人體六公分，用刀為連續揮劃。顯見被告揮刀之目的即在切斷氣管、
        頸動脈；(2)左、右前胸、右下肋之傷口切入人體分達十二公分、十四公分、
        九公分，並刺斷肋骨、肺尖。可知被告用刀是為垂直插入；再對照本案之紀
        念刀之刀刃僅長十七‧五公分、開鋒亦僅十六‧二公分（見上開臺北市政府
        警察局九十年十二月十一日北市警保字第九０三四三一一八００號函，該函
        所稱編號Ａ之刀械，即為附表編號四之紀念刀），更可見被告係連續三次揮
        刀幾將刀刃全部刺入人體；再參諸被告其出力能斷骨、刺進肺臟，亦可見其
        用力之猛、揮刀之狠；(3)被告持鋒利之銳器，連續揮砍被害人前開重要臟器
        密集部位達四次，總揮刀至少九次，出力斷骨，直至沒入刀刃為止，再佐以
        被告自承有三年軍事訓練經驗（見原審卷第二宗第十七頁），可見其欲至被
        害人死亡之心意。
      2.案發現場西北側牆壁上發現二處血跡噴濺痕，一處距地面高度（下同）約一
        ‧三三公尺至一‧六三公尺，另一處為０‧一九至０‧三四公尺；西南側牆
        壁上發現一處血跡噴濺痕，約０‧二三公尺至０‧四七公尺；南側牆有三處
        血跡噴濺痕，分別為０‧七四公尺至一‧一五公尺、０‧八八公尺、０‧三
        ０公尺等情，此有臺北市政府警察局刑事鑑識中心黃良康命案現場勘查報告
        附卷可稽（見上開偵查卷第二宗第十三、十四頁）。由上述跡證可知現場所
        留血跡高度部分係於０‧五公尺以下，顯見係於人半跪、倒地後之噴濺，亦
        即黃良康身上之部分傷勢，應係其半跪、倒地甚至是無力反抗後被揮砍。此
        外，黃良康尚受有左手腕內側四公分割創、右前臂外側三公分割創、兩側膝
        蓋擦傷等傷害，觀諸該等傷害部位，應係於黃良舉手揮阻攻擊時、雙腳不支
        跪地時所受之防禦性傷口。此由被告自承：黃良康並未持任何武器，係徒手
        與之打鬥等語，亦可印證。顯見黃良康遭受被告持刀攻擊時，因無任何武器
        可憑，僅能單純憑手奮力防禦、無追擊能力，被告卻仍狠下毒手，持續揮刀
        ，絲毫不見心軟，其殺意之堅，足可認定。綜上所述，被告與黃良康雖有拉
        扯，然並無證據證明黃良康對被告先有現時不法之侵害，亦即被告揮刀時，
        並未受黃良康之不法侵害，被告卻仍持刀砍殺，實與正當防衛之要件有間。
      3.被告雖供稱：「（你當天在現場有開一槍沒有擊發？）當天在房間談論，他
        就翻臉衝過來，我就拔出槍叫他不要動，他還是衝過來與我扭打在一起，我
        怕另一人衝進來加入，我就死定了，所以我只好反抗」（見上開偵查卷第一
        宗第一二八頁背面），又稱：係因房屋買賣尾款及尾款四萬元不予給付，後
        來談不攏，黃衝過來打人，就掏槍叫他不要動，但他不聽，仍然衝過來，就
        把刀拿出來刺他，攜帶槍、刀係因自衛等語（見臺灣臺北地方法院九十年度
        聲羈字第三一三號九十年十月二十二日筆錄、本院九十一年十二月三十一日
        審判筆錄）。似係以雙方未發生拉扯前，被告已取出手槍欲對黃良康射擊。
        然此與在場之證人郭雪英於警詢時所述﹕「甲○○與本公司負責人黃良康談
        至交尾款問題時即表示不滿而發生拉扯，隨後甲○○就拿出一支黑色手槍往
        黃良康腹部開了一槍」等語（見相字第六九六號卷第七頁反面）；嗣於原審
        法院訊問時仍稱：「應該是警訊時記憶比較深」；亦即指雙方係先生肢體拉
        扯後，上訴人始取出手槍，二人所述不甚相同。然被告於本院訊問時已陳明
        確係先有拉扯其再拿槍出來等語（見本院九十二年四月二十九日筆錄），與
        郭雪英所述相符，應可採信。從而亦難認定黃良康對被告先有不法之侵害，
        被告之拔槍或其後之持刀揮砍，自非對於現實不法侵害之正當防衛。縱被告
        所言：於被告拔槍之際，尚未與黃良康發生肢體衝突，而係被告拔槍出來後
        ，黃良康方上前與被告發生拉扯，被告始行拔刀揮刺等情，可以採信，被告
        所謂「不正侵害」亦係肇因於被告「使用槍枝」，造成黃良康之生命、身體
        危險，被告之行為亦不該當正當防衛之要件。
      4.被告是否係在被害妄想並確信黃良康對其施以不法侵害狀態下，出於正當防
        衛而有本案犯行？查三軍總醫院九十一年六月二十一日（九十一）善利字第
        九一一○六六九號函、九十一年七月十九日（九十一）善利字第九一一二五
        四五號函及精神鑑定報告書之鑑定意見，雖以﹕被告患有「妄想症合併憂鬱
        情緒」、「酒精依賴」及「疑似器質性腦病」，導致持續感覺有「黑道」威
        脅其人身安全之妄想；被告殺害黃良康之犯行與長期之妄想內容有因果關係
        ，加之情緒與器質性因素相關之衝動控制、現實感及判斷能力下降，認被告
        殺害黃良康時之精神狀態，已達「精神耗弱」之程度。然三軍總醫院就被告
        是否係在被害妄想並確信黃良康對其施以不法侵害狀態下，出於正當防衛，
        再函覆本院稱﹕「『妄想症合併憂鬱情緒』、『酒精依賴』以及『疑似器質
        性腦病』等三種疾病之合併作用，亦足以影響初員（被告）對於生活事件之
        處理及判斷，更進一步與其原來的妄想內容結合而成更擴大之精神病態。若
        探討此部分精神病態與判定其責任能力之關係，則尚需考慮是否有因果關係
        ，影響程度大小以及衝動行為之可抗拒程度等。﹕﹕﹕﹕初員之第一次殺人
        行為（按即殺害黃良康部分）經澄清後，係受被害妄想的影響下，擔心黃員
        （良康）及其黑道成員找自己報復而衍生的殺人犯行」（見該院九十二年五
        月十四日（九十二）集逵字第0920009496號函）。可知，被告因罹前述病症
        ，雖致其殺害黃良康時之精神狀態，已達「精神耗弱」之程度；然係於被害
        妄想的影響下，擔心黃良康及其黑道成員會找自己報復而出手殺人。亦即被
        告係受被害之妄想，而擔心黃良康及其黑道成員會找自己報復，而非受被害
        之妄想之影響，誤以黃良康及其黑道成員正對其施報復。換言之，被告係因
        罹患前述病症，並在受被害妄想影響下，呈「精神耗弱」，而擔心黃良康及
        其黑道成員會找自己報復而出手殺人；並非誤以為正受黃良康及其黑道成員
        之報復而出手殺人。被告所為與正當防衛之構成要件自不相合。
      5.再者，被告與黃良康談判前即已備妥本案槍、彈、刀械，此經被告供承明確
        ，被告倘意在「威嚇」，何以除「槍」之外，尚帶有刀械？況爭執之時，黃
        良康係「徒手」，被告何需使用槍、刀？因之，實難以被告有槍而不繼續使
        用，即認被告無殺人之犯意。
      6.綜上所述，被告辯稱因受黃良康之言語刺激或黃良康先出手，方會自衛砍殺
        云云，核屬卸責之詞，尚非可採。
    (四)綜上，本件被告殺死被害人黃良康事證明確。黃良康確因被告之刺殺而生死亡
      之結果，被告之殺人與黃良死亡間自有相當因果關係。
四、事實欄三、所示之殺害林斯農部分：
    (一)訊據被告就於前揭事實欄三、所載之時地向被害人林斯農索討積欠子彈未果後
      ，持本案之紀念刀殺死林斯農等事實固坦承不諱，惟亦否認有殺人之犯意，辯
      稱：是林斯農先動手打伊，並用腳踢伊，勒住伊的頭，伊為掙脫才又會拿出紀
      念刀捅他，直至鬆手沒有反應為止，若當時有心殺林斯農，持槍即可，沒有必
      要拿刀殺林斯農云云。
    (二)經查：
      1.被告於前揭時地持刀揮砍林斯農之事實，業據被告於警詢、檢察官偵查、原
        審、本院前審及本院審理時供承明確，並有扣案如附表編號四所示之紀念刀
        、命案現場勘查報告、命案現場圖、採證之血跡樣本、現場照片足資相佐。
      2.林斯農因受被告以紀念刀揮砍結果，受有如事實三、所示之傷害，並因受有
        事實三、所示至頭頸、胸腹部多發性前雙刀刃後單面銳器刺創傷害，造
        成出血性休克死亡等事實，亦據臺灣桃園地方法院檢察署檢察官督同法醫師
        相驗及解剖屍體屬實，並製有勘驗筆錄、相驗屍體證明書、驗斷書、法務部
        法醫研究所法醫所醫鑑字第一三二一號鑑定書在卷可參（見上開偵查卷第
        二宗第二七四頁至第二八一頁）。是被告持扣案之紀念刀殺死被害人林斯農
        乙節洵堪認定。林斯農確因被告之刺殺而生死亡之結果，被告之殺人行為與
        林斯農之死亡之結果，自有相當困果關係。
    (三)被告雖辯以：係林斯農先動手勒脖子、造成伊無法呼吸，方會揮刀，實為自衛
      云云。惟查：
      1.被告自承：因買槍講好五十萬元買一把槍及五十發子彈，後來只付三十萬元
        ，但只給十幾發，拖了兩年，因已經殺了一個人，要跑路所以要把欠的要回
        來，否則以後也要不到，但要問他要，他仍不給，並罵三字經，就拿刀子殺
        他，係臨時起意等語（見臺灣臺北地方法院九十年度聲羈字第三一三號九十
        年十月二十二日筆錄）。足見被告殺害林斯農係臨時起意，且並無脖子被勒
      2.被告雖辯稱：我是右手持刀，林斯農自左側，以右手勒住我脖子云云，並請
        求勘驗、拍照（見原審卷第二宗第十七頁、第三十頁）。然以人體之慣常姿
        勢研判，若被告遭林斯農自左側，以右手勒住脖子而欲脫困，其攻擊部位應
        集中於對方之左半部、高度應於胸部以下。然林斯農所受刺創除達二十一刀
        之多，受創部位竟多集中於右側，且遍及右頸、前頸、右面頰、右耳、右肩
        等處，甚至有被告自承應為被告身體遮擋而無法觸及之部位。是被告辯稱：
        係遭勒脖子、自衛下之揮砍云云，顯無足採。
      3.其次，林斯農倒臥三人座沙發椅前地上，成側臥狀，腳朝前門、頭朝後門，
        左耳貼地，左手臂彎曲貼地，右手彎曲掩臉，雙腳合併彎曲靠於桌腳，雙腳
        未著鞋，腳底乾淨。而未發現客廳有打鬥跡象，牆上掛圖尚有明顯血跡噴濺
        痕，噴濺痕高度高於死者高度（見上開偵查卷第一宗第八十四頁），且桌上
        雖雜放多物，但物品均未見有翻倒、或外力撥亂等情，有現場照片在卷可佐
        （見上開偵查卷第一宗第一０八頁）。此外，復有現場勘驗報告、現場照片
        可參，顯見案發現場並無打鬥情形，足見林斯農應係站立且在無抵抗之狀態
        下預襲，被告所謂之「打鬥」、「自衛」云云，應係卸責之詞。
      4.再按頸部、胸部為支撐人體呼吸、心跳等重要臟器部位，屬人體之要害所在
        ，甚為脆弱；由被告下手部位分析：(1)左右胸部刺創高達六刀，均深入人體
        十二公分、十公分，由上往下、由前往後，並均能切斷肋骨、刺入肺臟，其
        手法與殺死黃良康相類，足見被告猛力揮刀斷骨，幾沒刀刃；(2)右肩之刺創
        竟可穿透肩胛骨、直達胸腔，可見刺入力道之猛；(3)左右頸各有一刀，長約
        二公分，雖未傷及氣管，但已深入肌肉。以此下手部位可知，被告甲○○係
        針對「氣管」、「動脈」下手，其欲致對方於死之意極明；(4)林斯農另受有
        右側前臂、左側前臂、肘窩皮瓣傷痕各三公分；左大拇指一公分皮瓣傷痕；
        左手食、中指前端小割傷等防禦性傷害。可知林斯農係徒手，僅能以手臂、
        手指阻擋被告攻擊，反觀被告持刀，卻不顧林斯農係徒手，仍猛力刺砍，且
        無證據證明林斯農有何積極攻擊、先動手勒住被告脖子或其他任何「不法侵
        害」之行為。實難認被告所為與正當防衛之要件相符。
      5.參以被告數小時前甫以同一紀念刀殺害黃良康，被告再以同一刀械、同一手
        法、砍相似部位，且砍更多刀數，其有殺人之認識與預見及殺人之故意，極
        為明確，被告所辯無殺人故意云云，亦不可採。
    (四)有關被告殺害林斯農時之精神狀態是否精神耗弱部分。
      1.查三軍總醫院鑑定被告殺害林斯農時之精神狀態結果，雖謂﹕被告經醫學臨
        床精神診斷結果，影響其精神狀態因素有三：(一)妄想症合併憂鬱情緒；(二)酒
        精依賴；(三)疑似器質性腦病等，其中主要肇因於家族遺傳精神疾患之生物體
        質因素所出現之多疑、離群、生活不順遂之偏執解釋方式，導致持續感覺「
        黑道」威脅妄想之(一)妄想症合併憂鬱情緒，至於長期影響因素則為酒精依賴
        、疑似器質性腦病，經由長期酗酒習慣造成腦部左前額葉少量腦脊髓液堆積
        ，而加深妄想、情緒症狀之嚴重，是被告必先由與前開「黑道」威脅有關之
        特定事件挑起該妄想、憂鬱情緒後，方會使前開潛在之妄想症合併憂鬱情緒
        、酗酒、器質性腦病變等因素作用，而降低其對於衝動控制、現實感、判斷
        能力，被告殺害黃良康即屬因長期之購屋糾紛壓力所產生之妄想結果。惟反
        觀被告殺死林斯農雖係於殺死黃良康之後，而有可能產生壓力、焦慮、惶恐
        之情緒變化，但確實殺死林斯農之動機乃為：索討子彈、遭他人辱罵等，業
        經被告供陳在卷（見上開偵卷第二宗第一八二頁背面），此與其平日長期之
        「妄想內容」無明顯關連關係，業無其他加深妄想症合併憂鬱之情緒變化因
        素存在，而於三種因素並未併存作用之考量下，難認被告於殺害林斯農時有
        何妄想影響到現實感之判斷、衝動控制與判斷能力，被告當時並未達「精神
        耗弱」之狀態等情，有該院九十一年六月二十一日（九十一）善利字第九一
        一０六六九號函、九十一年七月十九日（九十一）善利字第九一一二五四五
        號函及附件精神鑑定報告書在卷可參（見原審卷第二宗第八十頁至第八十五
        頁、第一一二頁至第一四四頁）。
      2.然三軍總醫院前揭鑑定報告係指被告所患「妄想症合併憂鬱情緒」、「酒精
        依賴」及「疑似器質性腦病」三種不同症狀，對精神狀態各有影響，復稱：
        「初員二次犯案當時雖因前案之強大壓力而可能仍處於臨床上之精神耗弱狀
        態」等語 (見原審卷(二)第八五頁反面），同醫院九十一年七月十九日覆函亦
        認為﹕器質性精神病有可能惡化妄想狀態，並有可能導致其衝動控制下降 (
        見原審卷(二)第一一五頁）。再參以被告於殺害黃良康時，既已陷於精神耗弱
        狀態，則其隨即前往桃園市找林斯農，短短數小時內，為何能由嚴重之被害
        妄想症狀突然回復正常之精神狀態？實有可疑。
      3.最高法院就前開疑點撤銷發回更審後，本院另函請台北市立療養院鑑定被告
        於本案行為時之精神狀態。該院綜合被告個人生活史、身體檢查、精神狀態
        檢查與心理評估結果，亦認被告罹患精神分裂症、躁鬱症、妄想症、器質性
        精神病，但對於被告行為時之精神狀態則鑑定為﹕「初員（按即被告）自九
        十年十月二十一日被捕至今，對於殺害黃良康、林斯農之犯行，皆稱係在遭
        受攻擊之情況下尋求自衛所致，其所陳情節乃常理可解，無荒謬、怪誕、明
        顯脫離現實之處，故無理由認為其犯行係出於『精神病性之動機』（
        psychotic motive，與精神病─如﹕幼覺、妄想─相關之動機）。而初員於
        被捕前已藏匿達三週，藏匿過程中未將一己殺人犯行告知友人陳俊傑，於犯
        行後六日（九十年十月六日）且曾撰寫遺書，足以顯示初員當時明確知悉一
        己行為之本質（殺人）與屬性（足致死之重罪），故自無理由認其當時對於
        外界事務之知覺理會與判斷作用，以及自由決定意思之能力，已較普通人之
        平均程度顯然減退。因此，本院認為初員犯行時之精神狀態未達到精神耗弱
        之程度」等語（見該院九十二年八月二十二日函所附精神鑑定報告書）。亦
        即台北市立療養院之鑑定認為，被告殺害黃良康、林斯農時之精神狀態均未
        達到精神耗弱之程度。
      4.台北市立療養院之鑑定結果與前述三軍總醫院鑑定報告所指被告殺害黃良康
        之精神狀態為精神耗弱，但殺害林斯農時之精神狀態未達到精神耗弱之程度
        ，明顯不同。且因三軍總醫院之鑑定報告，尚有前述疑點，本院爰將被告併
        前述二單位之鑑定報告，再送台北榮民總醫院鑑定，結果以﹕被告之精神疾
        病診斷為妄想症，其精神病症狀為妄想，犯案當時之精神狀態處於妄想狀態
        ，犯案當時之情緒反應受妄想狀態影響，犯案當時對黃良康及林斯農之言行
        產生過度情緒反應，而後發生殺害二人之行為，惟被告犯案當時之妄想狀態
        並未達對外界之認知及對現實之判斷極度受損之程度等語（見該院九十二十
        月三十一日北總院精字第0920028226號函）。亦即台北榮民總醫院認被告殺
        害黃良康及林斯農時之妄想狀態並未達對外界之認知及對現實之判斷極度受
        損之程度，可認未達於心神喪失之程度，但被告之所以殺害二被害人，確係
        因罹患妄想症，犯案當時之精神狀態處於妄想狀態，情緒反應受妄想狀態影
        響，且對黃良康及林斯農之言行產生過度情緒反應使然。應可認被告於殺害
        黃良康及林斯農時之對於外界事務之判斷能力，較普通人之平均程度顯然減
        退。
      5.綜合前述三份鑑定報告，可知被告於行為時罹患妄想症之精神疾病乙節，鑑
        定結果並無二致。而三軍總醫院及台北榮民總醫院就被告殺害黃良康時之精
        神狀態，亦均認已達精神耗弱程度，應先敘明。其次，三軍總醫院雖認被告
        殺死殺死黃良康後，有可能產生壓力、焦慮、惶恐之情緒變化，但確實殺死
        林斯農之動機乃為：索討子彈、遭他人辱罵等，此與其長期之「妄想內容」
        無明顯關連關係，業無其他加深妄想症合併憂鬱之情緒變化因素存在，在三
        種因素（即(一)妄想症合併憂鬱情緒(二)酒精依賴(三)疑似器質性腦病）並未併存
        作用之考量下，難認被告於殺害林斯農時有何妄想影響到現實感之判斷、衝
        動控制與判斷能力。此與台北榮民總醫院所認﹕被告於殺害林斯農時之精神
        狀態處於妄想狀態，情緒反應受妄想狀態影響，且對林斯農之言行產生過度
        情緒反應，雖不完全相同，然三軍總醫院亦認被告殺害黃良康後，有可能產
        生壓力、焦慮、惶恐之情緒變化，僅認被告向林斯農索討子彈時遭辱罵，但
        與其長期之「妄想內容」無明顯關連。亦即三軍總醫院及台北榮民總醫院之
        鑑定均認被告對林斯農之言行確產生相當之情緒反應，所不同者，係三軍總
        醫院進一步認為三種因素即(一)妄想症合併憂鬱情緒(二)酒精依賴(三)疑似器質性
        腦病）並未併存作用，故難認被告達於精神耗弱之程度；而台北榮民總醫院
        認為被告之情緒反應受妄想狀態影響，並對林斯農之言行產生過度情緒反應
        。本院審酌三軍總醫院前揭鑑定報告指被告所患「妄想症合併憂鬱情緒」、
        「酒精依賴」及「疑似器質性腦病」三種不同症狀，對精神狀態各有影響，
        並認被告殺害林斯農時「因前案之強大壓力而可能仍處於臨床上之精神耗弱
        狀態」等語 (見原審卷(二)第八五頁反面），同醫院九十一年七月十九日覆函
        亦認為﹕器質性精神病有可能惡化妄想狀態，並有可能導致其衝動控制下降
        （見原審卷(二)第一一五頁）。再參以被告二次殺人時間距僅三小時餘，二次
        殺害被害人時，其情緒均受被害人言行之影響，則其第一次於殺害黃良康時
        ，既已陷於精神耗弱狀態，實難認其被害妄想症狀已回復正常之精神狀態，
        台北榮民總醫院認被告之情緒反應受妄想狀態影響，並對林斯農之言行產生
        過度情緒反應，應可採信，亦即被告係因前開因素，致其對事務之判斷能力
        顯然低於一般人之程度，為精神耗弱，應可認定。台北市立療養院就被告殺
        害本案二被害人時對黃良康及林斯農之言行產生之情緒反應，未併予審酌，
        而認被告殺害二被害人時，對於外界事務之知覺理會與判斷作用，以及自由
        決定意思之能力，並未較普通人之平均程度顯然減退，認為被告犯行時之精
        神狀態未達到精神耗弱，自不可採。
    (五)綜上所述，被告持刀故意殺被害人林斯農之事證明確，被告之犯行均足以認定
      。
五、(一)被告持刀殺死黃良康、林斯農之行為，所為均係犯刑法第二百七十一條第一項
      之殺人罪。被告殺害本案二被害人時之精神狀態均已達精神耗弱之程度，均如
      前述，爰依刑法第十九條第二項規定減輕其刑。被告自始即非意圖以持有槍枝
      為犯殺人罪之方法，其持有槍枝之目的在於紀念、收藏，業據其供陳在卷（見
      原審卷第一宗第二十頁）。亦即被告其後之殺人行為，與已判決確定之非法持
      有槍彈之行為間，並無任何方法結果之牽連關係。惟被告殺害黃良康之後，因
      思及林斯農尚積欠其子彈三十發，為供逃亡之需，乃起意前往林斯農住處催討
      子彈，僅因林斯農拒絕給付，且數落被告，被告情緒受影響，始另萌殺害殺意
      而殺害林斯農，被告殺害林斯農之行為原非在被告殺害黃良康之初所預定犯罪
      計畫範圍之內，而係臨時起意，是被告所犯殺害黃良康及殺害林斯農之二殺人
      罪間，顯係犯意各別，行為互異，應分別論罪併合處罰。
    (二)有關被告殺害林斯農部分，被告是否自首？被告雖辯稱：伊獲案時，警方問及
      是否殺害林斯農，伊向警方答稱：「是」，認其殺害林斯農部分，係向警方自
      首云云，並聲請傳喚證人即警員連銘棋（被告於九十一年十月十三日聲請調查
      證據狀誤載為連鴻杉）、乙○○，並勘驗九十年十月二十二日被告之警訊錄音
      帶。經查，證人即臺北市警察局松山分局警員連銘棋於本院前審訊問時證稱：
      林斯農命案發生之隔一天，桃園縣警察局主動與我聯繫，認為林斯農被殺的刀
      傷、現場比對等均與黃良康相似，甲○○與林斯農是士校同學，斯時即已懷疑
      被告涉嫌林斯農命案等語（見本院上重訴三九號卷第九十頁）；證人即桃園縣
      警察局警員乙○○亦證稱：於林斯農命案發生後約一星期（約九十年十月七日
      或八日），即從林斯農之通話紀錄及其住處附近查訪，林斯農之鄰居說有一個
      養狗的朋友來找林斯農，即鎖定甲○○涉嫌本案，警局並因此而製作緊急協尋
      專刊（本院按：緊急協尋專刊，見偵一０八六０卷第一０六頁，其上有被告與
      狗合照之照片），且之前黃良康命案業經報導，故聯絡臺北市政府警察局松山
      分局，發現被告涉嫌殺害林斯農等語（見本院同上卷第一０四頁以下）；嗣於
      本院訊問時仍堅指甲○○獲案前即已依通聯紀錄、作案手法、訪查結果、被告
      與死者之關係、驗屍報告，認定被告涉案（見本院九十二年十二月十六日筆錄
      ）。又經本院前審函請桃園縣警察局桃園分局查明何時發覺被告涉嫌殺害林斯
      農之犯行，據該局九十二年元月六日桃警分刑字第０九一００五四三七七號函
      復稱：「九十年十月一日案發後針對死者交往狀況及財務狀況加以分析研判，
      經調閱初嫌所使用之行動電話0000000000號比對發現初嫌於案發當
      日十七時二十三分至十七時二十九分許在桃園縣桃園市縣○路九號（發話基地
      臺）撥打四通電話與死者（０３）0000000有通聯。又經採得現場煙蒂
      年十月二日經分析後發現初某涉有重嫌始積極追查渠到案瞭解案情併於九十年
      十月三日發佈緊急協尋專刊，另九十年十月三日之緊急協尋（緝）專刊於查緝
      原因中已註明涉嫌案件」等情（有該函附本院卷）可稽（影本先行於九十二年
      一月七日審判前送至本院）。綜上，足認偵辦犯罪之警察機關，於被告於九十
      年十月二十一日獲案前之九十年十月三日，即依確切之客觀證據，對被告涉嫌
      殺害林斯農得有合理之可疑，被告雖向警方承認殺害林斯農之犯行，惟與刑法
      第六十二條所定之自首要件不符，被告此部分辯解，尚無足採。辯護意旨以證
      人乙○○、連銘棋所述開始懷疑被告殺害林斯農之時間，或前後不一，或互不
      一致，認證人所述不可採信。然此應僅係時間久遠所造成之記憶上之模糊，均
      無礙於警方在被告獲案前確已依客觀之證據得有被告涉案之合理懷疑。同理，
      刑事警察局鑑驗發現現場採證之編號２煙蒂ＤＮＡ與犯嫌甲○○相符之鑑驗書
      ，雖於九十年十一月二十八日始經該局行文予桃園縣警察局（見本院上重訴三
      九號卷第一七八頁），亦即其時被告已經獲案，桃園縣警方不可能依該鑑驗結
      果，於被告獲案前先發覺被告涉案；然除該等證據外，警方綜合前述其餘證據
      ，實已足以合理懷疑被告涉嫌殺害林斯農。另連銘棋證稱：九十年十月二十二
      日警訊時有錄影，並無另外錄音（見本院九十一年十一月二十一日訊問筆錄）
      ，且被告並未自首殺害林斯農，業如前述，是無再為勘驗九十年十月二十二日
      之警訊錄影帶之必要，附此敘明。至於移送原審法院併辦之臺灣臺北地方法院
      檢察署九十一年度偵字第三九三０號一案與起訴被告殺害林斯農部分，係屬同
      一事實，亦此敘明。
六、原審就被告殺害黃良康、林斯農部分，認為罪證明確，並據以論罪科刑，固非無
    見，惟查：(一)被告殺害林斯農時之精神狀態亦呈精神耗弱，原審判決漏未審酌及
    此，尚有未當。(二)原判決認被告與黃良康發生激烈爭執，被告並取出預藏之槍、
    彈攻擊，亦即附表編號一、二附註(一)、(二)之槍彈，亦為被告供實施殺害黃良康犯
    行所用之物，原判決就附表編號一、二之槍、彈漏未於該罪為沒收之諭知，尚有
    未洽。被告上訴意旨主張正當防衛、無殺人故意、殺害林斯農部分係自首，雖無
    理由，惟原判決關於被告殺害黃良康及林斯農部分既有前揭不當情形，自應由本
    院將原判決關於殺害黃良康、林斯農部分予以撤銷改判，失所附麗之定執行刑部
    分併予撤銷。並審酌被告僅因仲介房屋之款項糾紛，與黃良康並非熟識，且無任
    何深仇大恨之情形下，即預謀殺害黃良康，先持槍著手槍殺黃良康未果，仍未肯
    罷休，繼抽取隨身預藏刀械接續朝黃良康臉部、頸部、胸部等要害處猛砍，深及
    臟腑，致黃良康大量出血當場死亡始罷手；關於林斯農部分，被告向林斯農索討
    積欠之子彈遭數落，竟即另起殺意，以類如殺害黃良康之方式，接續朝林斯農臉
    部、頸部、胸部等要害處猛砍，深及臟腑，致林斯農大量出血當場死亡始止，其
    手段至為兇殘，必置被害人林斯農於死地而後快，且黃良康、林斯農均值壯年，
    其家屬頓失依怙，致受無可回復之心靈傷痛，被告犯罪後亦少有悔意，尚未與被
    害人家屬和解賠償等一切犯罪情況，各量處無期徒刑，併均依刑法第三十七條第
    一項，諭知褫奪公權終身。惟僅應執行一無期徒刑，褫奪公權終身。扣案如附表
    編號一所示之手槍一枝、編號二所示之驗餘後所賸之制式子彈十一顆俱屬違禁物
    ，併依刑法第三十八條第一項第一款宣告沒收之。又扣案如附表編號四所示之美
    軍一百週年紀念刀一把為被告供犯本案二殺人罪所用之物，且屬被告所有，業經
    被告供明在卷，爰依刑法第三十八條第一項第二款規定宣告沒收。另附表編號二
    附註(一)所示之子彈六顆、附表編號三所示之子彈二顆，於鑑驗過程中或已試射擊
    發，或已拆解，而失其子彈違禁物之性質，另附表編號二附註(三)所示之子彈一顆
    ，業已由被告自行試射而滅失，亦失其子彈違禁物之性質，亦無庸宣告沒收，亦
    併敘明。
據上論斷，應依刑事訴訟法第三百六十九條第一項前段、第三百六十四條、第二百九
十九條第一項前段，刑法第二百七十一條第一項、第十九條第二項、第三十七條第一
項、第五十一條第三款、第八款、第三十八條第一項第一款、，判決如主文。
本案經檢察官朱家崎到庭執行職務。
中      華      民      國    九十二    年      十二      月    三十    日
                              臺灣高等法院刑事第七庭
                                  審判長法  官  吳  啟  民
                                        法  官  施  俊  堯
                                        法  官  林  瑞  斌
右正本證明與原本無異。
如不服本判決，應於收受送達後十日內向本院提出上訴書狀，其未敘述上訴之理由者
並得於提起上訴後十日內向本院補提理由書（均須按他造當事人之人數附繕本）。
                                        書記官  丁  淑  蘭
中      華      民      國    九十二    年     十二     月     三十     日
附表：
┌─┬─────────────────┬────────────────┐
│編│      名          稱              │       附          註           │
│號│                                  │                                │
├─┼─────────────────┼────────────────┤
│一│義大利製零點三八吋口徑之制式半自動│                                │
│  │手槍壹枝（含彈匣貳個、槍枝管制編號│                                │
│  │：0000000000號）。      │                                │
│  │                                  │                                │
├─┼─────────────────┼────────────────┤
│二│具殺傷力、供口徑０‧三八手槍使用之│(一)查獲被告時，其身上扣得上開子彈│
│  │制式子彈拾壹顆。                  │  十六顆（其中四顆於第一次鑑驗時│
│  │                                  │  經試射、一顆經拆解，見九十年度│
│  │                                  │  偵字第二０八六０號卷第二宗第一│
│  │                                  │  頁；另有一顆於送內政部警政署刑│
│  │                                  │  事警察局鑑驗時經試射以比對彈底│
│  │                                  │  凹痕，見原審卷第一宗第二三二頁│
│  │                                  │  照片）。                      │
│  │                                  │(二)於事實欄二現場右邊房間地上扣得│
│  │                                  │  上開同型子彈一顆。            │
│  │                                  │(三)另有同型子彈一顆於被告在家中自│
│  │                                  │  行試射後，業已滅失。          │
├─┼─────────────────┼────────────────┤
│三│具殺傷力、直徑九‧五釐米彈頭之改造│均經試射。                      │
│  │土造子彈貳顆。                    │                                │
├─┼─────────────────┼────────────────┤
│四│美軍一百週年紀念刀壹把。          │                                │
└─┴─────────────────┴────────────────┘
附錄本案論罪科刑法條全文：
刑法第二百七十一條
殺人者，處死刑、無期徒刑或十年以上有期徒刑。
前項之未遂犯罰之。
預備犯第一項之罪者，處二年以下有期徒刑。


司法院資訊處製作；財團法人民間司法改革基金會備份。
